臺灣臺中地方法院民事判決　九十二年度簡上字四六一號
　　上　訴　人　甲　○
　　訴訟代理人　郭隆偉　律師
　　被　上訴人　乙○○
右當事人間請求排除侵害事件，上訴人對於中華民國九十二年十月一日臺灣臺中地方
法院臺中簡易庭九十二年度中簡字第一七四八號第一審判決提起上訴，經本院於民國
九十三年十月二十二日言詞辯論終結，判決如左：
    主      文
上訴駁回。
第二審訴訟費用由上訴人負擔。
    事      實
一、被上訴人主張：其所有坐落臺中縣霧峰鄉○○段第一一三八地號土地（下簡稱系
    爭土地）與上訴人所有坐落同段第一一四七地號土地相毗鄰，上訴人於其土地上
    建築門牌號碼臺中縣霧峰鄉○○路一四六巷五六弄十號房屋居住時，未經被上訴
    人之同意，復無任何正當權源，無權占有被上訴人所有系爭土地如附件土地複丈
    成果圖所示著色（含橙色及青綠色）部分，面積四一點三一平方公尺之土地，供
    作住家房屋、圍牆及庭院使用，其占用被上訴人土地，自屬為無權占有，且被上
    訴人收回後可將收回土地作為自家車庫使用，並無權利濫用可言，故爰依民法第
    七百六十七條之法律關係，請求上訴人應將坐落系爭土地上，如附件土地複丈成
    果圖所示著色（含橙色及青綠色）部分，面積四一點三一平方公尺之地上物（含
    房屋、圍牆及庭院）拆除，並將該土地返還被上訴人。原審為被上訴人勝訴之判
    決，並依職權宣告假執行，被上訴人於本院為駁回上訴之聲明。
二、上訴人則以：其所購買之房屋係向前手所購買，並未改建，不知為何會有佔用被
    上訴人土地，且依照臺中大里地政事務所繪製之如附件土地複丈成果圖所示著色
    （含橙色及青綠色）部分，占用面積為四一點三一平方公尺之土地，其公告現值
    價值計算約十二萬三千九百三十元，而上訴人所有之鋼筋混凝土造建物一旦拆除
    ，必造成上訴人所有之房屋需改建，所受損失為四十四萬三千元，相較之下，被
    上訴人主張權利，顯係以損害他人為主要目的，有違誠信原則，而屬權利濫用，
    依法自不應准許。
三、兩造不爭執之事實：
  (一)系爭土地為被上訴人所有。
  (二)系爭土地與上訴人所有坐落同段第一一四七地號土地相毗鄰，上訴人其土地上建
    築門牌號碼臺中縣霧峰鄉○○路一四六巷五六弄十號房屋，占有被上訴人所有系
    爭土地如附件土地複丈成果圖所示著色（含橙色及青綠色）部分，面積四一點三
    一平方公尺之土地，供作住家房屋、圍牆及庭院使用。
四、法院之判斷：
本件兩造爭執之處，應在於上訴人是否得以其不知悉無權占用，而免除其返還責任？
被上訴人請求上訴人返還占用土地，是否構成權利濫用而違背誠實信用原則？
  (一)按所有權人對於無權占有所有物者，得請求返還之，對於妨害其所有權者，得請
    求除去之，民法第七百六十七條定有明文，查本件被上訴人為系爭土地之所有權
    人，上訴人之房屋既占用系爭土地，對於其非無權占用之事實，復未能舉證證明
    ，自堪認被上訴人主張上訴人無權占用屬實，被上訴人依上開說明，自得訴請拆
    屋還地，至於上訴人是否知悉其所有之前揭建物無權占用被上訴人所有之土地，
    並不影響被上訴人基於所有權人之地位及所為之民法第七百六十七條物上請求權
    之行使。
  (二)又按權利之行使，不得以損害他人為主要目的，為民法第一百四十八條所明定。
    而權利之行使，是否以損害他人為主要目的，應就權利人因權利行使所能取得之
    利益，與他人及國家社會因其權利行使所受之損失，比較衡量以定之。倘其權利
    之行使，自己所得利益極少而他人及國家社會所受之損失甚大者，非不得視為以
    損害他人為主要目的，此乃權利社會化之基本內涵所必然之解釋，最高法院七十
    一年臺上字第七三七號著有判例。經查，本件上訴人占用被上訴人之土地，共分
    為如附件所示Ａ部分面積一八點五三平方公尺，Ｂ部分面積為０點五八平方公尺
    ，分別為房屋位置，至於其餘部分（即二二點二平方公尺）則為圍牆與庭院（空
    地），此有臺中縣大里地政事務所九十三年三月三十日里地測字第０九三０００
    四四一０號函所複丈成果圖及九十三年十月五日里地測字第０九三００一四一九
    七號函附卷可參，被上訴人主張其將上開土地收回可作為興建車庫使用，提出車
    庫興建計畫一份附卷可參，且本院審酌被上訴人所聲請交還土地其地形屬長條型
    ，面臨道路部分較寬，往內則略呈狹窄狀，然面臨道路之寬度長達二點一六公尺
    ，中間則縮至一點五六公尺，然均與被上訴人之未被占用土地直接相接連，是被
    上訴人主張其可將收回土地作為車庫使用乙節，尚屬可採，而如附件所示Ａ部分
    面積一八點五三平方公尺，Ｂ部分面積為０點五八平方公尺，雖係屬鋼筋混凝土
    造建物之一部份，然上訴人於實施拆除時，亦非不得對於該房屋實施補強措施，
    以防範房屋倒壞，進而影響上訴人之居住安全，至於上訴人雖提出其若遭拆除必
    造成上訴人所有之房屋需改建，受損失為四十四萬三千元之證明，雖與被上訴人
    被占用面積（四一點三一平方公尺）土地之公告現值價值經計算為十二萬三千九
    百三十元，相較之下有其差距，然土地公告現值市場交易價格通常不一致，且市
    場交易價格均比公告現值為高，而被上訴人被占用土地除得享有土地交易價值外
    ，且併合其原有未被占用土地部分，更可依其前揭計畫充分使用，以盡地利，尚
    難認為其所得之利益極少，故上訴人主張被上訴人之請求有權利之濫用而違背誠
    實信用原則之情形，尚非可採。
三、綜上所述，本件被上訴人主張無權占用系爭土地為可採，上訴人所辯均無可取。
    依民法第七百六十七條之規定，被上訴人自得請求上訴人返還土地，其有妨害者
    ，並得請求除去之，從而，被上訴人本於所有物返還請求權，請求上訴人將系爭
    土地上，如附件土地複丈成果圖所示著色（含橙色及青綠色）部分，面積為四一
    點三一平方公尺之土地（含房屋、圍牆及庭院）拆除，並將土地返還被上訴人，
    為有理由，應予准許。又本件係屬民事訴訟法第四百二十七條第一項之訴訟，應
    依職權宣告假執行，民事訴訟法第三百八十九條第一項第三款定有明文。是則原
    審為上訴人敗訴之判決，並依職權宣告假執行，於法並無不合。上訴意旨指摘原
    判決不當，求予廢棄改判，為無理由，應予駁回其上訴。
四、據上論結，本件上訴為無理由，依民事訴訟法第四百三十六條之一第三項、第四
    百四十九條第一項、第七十八條，判決如主文。
中　　　華　　　民　　　國　　九十三　　年　　 十一　　 月　　 十二　　 日
                                臺灣臺中地方法院民事第三庭
~B審判長法　官　張　瑞　蘭
~B　　　法　官　李　悌　愷
~B　　　法　官　許　石　慶
右正本證明與原本無異
本件判決不得上訴
中　　　華　　　民　　　國　　九十三　　年　　 十一　　 月　　 十五　　 日
~B法院書記官
